ACORDAO-COMPLETO-2391547

ACÓRDÃO 7671/2020 ATA 23/2020 - PRIMEIRA CÂMARA

VISTOS, relatados e discutidos estes autos de representação autuada em razão do recebimento do Ofício 12.302/2018/CGTS/DS II/SFC-CGU de autoria da Coordenação-Geral de Auditoria das Áreas de Trabalho, Emprego e Serviços Sociais Autônomos do Ministério da Transparência e Controladoria-Geral da União (CGU) , por meio do qual encaminhou-se o Relatório de Auditoria de Avaliação dos Resultados da Gestão 201701834, cujos resultados apontam para a prática de irregularidades e possíveis desvios de recursos por agentes do extinto Ministério do Trabalho (MTb) ,
ACORDAM os Ministros do Tribunal de Contas da União, reunidos em Sessão Primeira Câmara, ante as razões expostas pelo Relator, em:
9.1 conhecer da presente representação, uma vez satisfeitos os requisitos de admissibilidade previstos nos arts. 235 e 237, inciso I, do Regimento Interno deste Tribunal, e no art. 103, § 1º, da Resolução - TCU 259/2014;
9.2 determinar à Secretaria Especial de Previdência e Trabalho (SEPT) que, no prazo de até 180 dias a contar da notificação desta deliberação, edite norma regulamentadora da restituição das contribuições sindicais e conclua a análise dos processos relativos ao repasse indevido de restituição dessas contribuições às entidades Fetthebasa e Fenatracoop, encaminhando ao Tribunal, ao término do prazo ora estipulado, a referida norma e os resultados das apurações dos processos retro mencionados; 
9.3 dar ciência desta deliberação ao representante e à Secretaria Especial de Previdência e Trabalho (SEPT) .

Representação autuada em razão do recebimento de Ofício, cujos resultados apontam para a prática de irregularidades e possíveis desvios de recursos por agentes do extinto Ministério do Trabalho (MTb).

Primeira Câmara

Ministério do Trabalho e Emprego (extinto).

3. Interessados/Responsáveis: não há.

13.1. Ministros presentes: Walton Alencar Rodrigues (Presidente), Benjamin Zymler, Bruno Dantas e Vital do Rêgo.
13.2. Ministros-Substitutos presentes: Augusto Sherman Cavalcanti (Relator), André Luís de Carvalho e Weder de Oliveira.

AUGUSTO SHERMAN

A SecexPrevidência elaborou a instrução à peça 19, transcrita a seguir, a qual recebeu a aprovação do dirigente daquela unidade técnica (peça 20) .
"INTRODUÇÃO
Trata-se de representação autuada em razão do recebimento do Ofício 12.302/2018/CGTS/DS II/SFC-CGU de autoria da Coordenação-Geral de Auditoria das Áreas de Trabalho, Emprego e Serviços Sociais Autônomos do Ministério da Transparência e Controladoria-Geral da União (CGU) . Por meio do mencionado Ofício, a CGU encaminhou o Relatório de Auditoria de Avaliação dos Resultados da Gestão 201701834, cujos resultados apontam para a prática de irregularidades e possíveis desvios de recursos por agentes do extinto Ministério do Trabalho (MTb) .
HISTÓRICO
A CGU realizou auditoria sobre o macroprocesso finalístico 'Restituição das Contribuições Sindicais' a fim de avaliar, entre outros aspectos: o atendimento das formalidades exigidas, a regularidade dos valores restituídos, o efetivo direito das entidades sindicais que tiveram restituições autorizadas e a atipicidade na celeridade do processo de autorização.
A fiscalização foi realizada no período de 21/8/2017 a 30/10/2017, tendo sido examinados 16 processos de pedido de restituição da Contribuição Sindical Urbana (CSU) protocolizados por entidades sindicais entre 2016 e 2017, com base no fluxo previsto pelo normativo vigente sobre o assunto, a Portaria 3.397/78. 
Ao fim do trabalho, a CGU comunicou os achados às autoridades competentes, em especial ao Ministério Público Federal, o que resultou em investigação pela Polícia Federal, dentro da denominada 'operação registro espúrio', fato amplamente divulgado pela imprensa.
Em 13/11/2018, a Controladoria Geral da União encaminhou a este Tribunal o Ofício 12.302/2018/CGTS/DS II/SFC-CGU, comunicando as diversas falhas operacionais e irregularidades constatadas, o qual deu origem à presente representação.
Os principais achados apontados pelo controle interno foram os seguintes:
a) fragilidades na norma reguladora dos pedidos de restituição (Portaria 3.397/78) , no fluxo de análise de potencial direito creditório existente e em elementos integrantes dos processos de restituição constantes do escopo da auditoria;
b) irregularidades graves em pelo menos três casos, sendo dois referentes à Fetthebasa e um concernente à Fenatracoop, ambas entidades sindicais que pleitearam restituições;
c) fragilidades no Termo de Mediação, firmado entre MTb, sete centrais sindicais e Ministério Público do Trabalho para restituição em massa de contribuições sindicais. 
Ante às irregularidades e impropriedades encontradas, os auditores da CGU recomendaram a atualização da Portaria 3.397/78 com vistas a corrigir as diversas falhas constatadas na auditoria, a apuração dos responsáveis pelas irregularidades apontadas no item 'b' (6º parágrafo) , bem como alterações significativas no Termo de Mediação, a fim de assegurar a legalidade do acordo.
Em março de 2019, esta unidade técnica avaliou os documentos encaminhados pela CGU (peça 5) , tendo proposto realização de diligências junto aos órgãos da Administração para a obtenção das informações necessárias ao saneamento do processo, nos seguintes termos:
b.1) Secretaria Especial de Previdência e Trabalho do Ministério da Economia:
b.1.1) esclarecimentos sobre todas a ações promovidas pelo órgão para o atendimento às recomendações do CGU, concernentes ao Relatório de Auditoria 201701864 (parágrafos 8-18) ;
b.1.2) informações sobre o novo normativo que estava sendo elaborado à época da auditoria da CGU a fim de substituir a Portaria 3.397/78 (parágrafos 8-12) ;
b.1.3) informações sobre tomadas de contas especiais, processos administrativos disciplinares ou sindicâncias abertas em decorrência dos fatos narrados no Relatório de Auditoria 201701864 (parágrafos 8-18) ;
b.1.4) situação atual dos pagamentos realizados para restituição de contribuição sindical, rotinas por ventura implementadas para diminuir os riscos apontados e melhorar os controles desses pagamentos (parágrafos 8-18) ;
b.1.5) situação atual do Termo de Termo de Mediação celebrado entre o Ministério Público do Trabalho, Ministério do Trabalho e Centrais Sindicais em outubro de 2017 para restituição de 'saldo residual' da contribuição sindical urbana (parágrafos 15-18 e 22) ;
b.2) Departamento de Polícia Federal:
b.2.1) informações não sigilosas sobre a denominada 'operação registro espúrio', indicando o objetivo das investigações, os resultados já obtidos e os prazos para conclusão dos trabalhos (parágrafos 8-18 e 21) ;
b.3) Ministério Público do Trabalho:
b.3.1) situação atual do Termo de Mediação celebrado entre o Ministério Público do Trabalho, Ministério do Trabalho e Centrais Sindicais em 5/10/2017 para restituição de 'saldo residual' da contribuição sindical urbana (parágrafos 15-18 e 22) .  
A proposta foi acatada (peça 6) e as diligências encaminhadas aos responsáveis, os quais enviaram as respectivas respostas. As informações trazidas aos autos serão analisadas na sequência.
EXAME TÉCNICO 
1) Diligência dirigida ao Departamento de Polícia Federal (DPF) 
Para esclarecimento da questão relativa à 'operação Registro Espúrio' junto ao Departamento de Polícia Federal foi encaminhado o Ofício 145/2019-TCU/SecexTrabalho, de 8/5/2019 (peça 9) . Em resposta, o órgão enviou o Ofício 4814/2019 - IPL 0694/2017-4 SR/PF/DF - DELEINQUE, de 28/5/2019 (peça 13) .
No documento, o DPF informa que 'os autos referentes à 'Operação Registro Espúrio' estão com sigilo decretado pelo Supremo Tribunal Federal, já tendo sido relatados na esfera policial e encaminhados àquela Suprema Corte'. 
Assim, conclui-se que a questão está sendo devidamente processada nas instâncias próprias, não tendo o TCU possibilidade de obter maiores informações antes do término do processo ou da retirada do sigilo processual.
2) Diligência dirigida ao Ministério Público do Trabalho (MPT) 
Ao Ministério Público do Trabalho foi encaminhado o Ofício 146/2019-TCU/ SecexTrabalho, de 8/5/2019 (peça 7) .
Em sua resposta, Ofício 2360.2019 - GAB/PGT (peça 12) , o MPT informa que o Termo de Mediação celebrado entre o órgão, o Ministério do Trabalho e Centrais Sindicais em 5/10/2017 para restituição de 'saldo residual' da contribuição sindical urbana, foi encerrado em 6/6/2018, tendo sido anexado o respectivo Termo de Encerramento da Mediação.
O Ministério Público informa ainda que:
 (...) a decisão de encerrar o processo de mediação [foi adotada] até que a definição dos valores retidos pelo Ministério do Trabalho seja resolvida, tanto dos identificados quanto dos não identificados, com a expressa concordância dos órgãos de controle do Poder Executivo, em especial da Advocacia Geral da União e da Controladoria Geral da União. No referido documento [Termo de Encerramento da Mediação] há ainda a expressa referência que o Termo de Mediação firmado dia 05 de outubro de 2017, bem como os compromissos firmados na ata da audiência de mediação realizada em 27 de fevereiro de 2018, não apresentam o condão de gerar efeitos até que haja avalização formal dos órgãos de controle acima identificados.
Assim, resta claro que o Termo de Mediação, que continha graves fragilidades, as quais poderiam, de acordo com análise da CGU, levar a potenciais prejuízos ao erário, foi encerrado, sem ter jamais produzido efeitos.
Novo compromisso nesse sentido terá que passar novamente pela análise de diversos órgãos, sendo pouco provável que algum novo termo seja firmado sem a correção das fragilidades apontadas pelo controle interno.
3) Diligência dirigida à Secretaria Especial de Previdência e Trabalho (SEPT) 
O Ofício 0144/2019-TCU/SecexTrabalho foi encaminhado à Secretaria Especial de Previdência e Trabalho do Ministério da Economia (peça 8) . Em resposta, o órgão enviou o Ofício SEI 143/2019/STRAB/SEPRT-ME, protocolado no TCU em 5/6/2019 (peça 14) .
Em relação aos itens b.1.1, b.1.2 e b.1.4, que solicitavam esclarecimentos sobre as ações promovidas pelo órgão para o atendimento às recomendações do CGU, concernentes ao Relatório de Auditoria 201701864, sobre a elaboração do novo normativo para regular a restituição das contribuições sindicais e sobre os repasses dessas restituições, o gestor registrou que:
 (...) mediante Portaria n° 272, de 19/04/2018, o Ministro do Trabalho instituiu Grupo de Trabalho - GT. Este grupo elaborou Minuta de Portaria, que dispõe sobre a rotina para restituição de contribuição sindical urbana recolhida indevidamente ou à maior para a conta CEES, e a encaminhou ao Gabinete do Ministro do Trabalho. 
Aprovada a nova estrutura do Governo Federal, a referida Minuta encontra-se em análise na Secretaria de Trabalho.
Diante dos achados e recomendações da CGU e considerando o impacto financeiro à CEES, por determinação da Secretária-Executiva do MTb os repasses dessas restituições foram suspensos, até a edição de nova Portaria que regulamente a rotina para restituição de recolhimento indevido ou a maior para a Conta Especial Emprego e Salário - CEES, conforme registrados nos Memorandos n° 112/2018/GAB-SE-MTb, de 13/04/2018, e n° 276/2018/GAB-SE-MTb, de 19/09/2018, cópias anexas (2480772 e 2480809) .
Informações atualizadas (de 17/12/2019) , obtidas diretamente do gestor, dão conta de que o normativo ainda se encontra em fase de análise na Secretaria de Trabalho (Setrab/SEPT/ME) , e a minuta atual é a apresentada na peça 18. 
Em relação aos repasses de recursos relativos às restituições de contribuições sindicais, estes continuam suspensos por determinação do Memo 112 /2018/GAB-SE-MTb, de 13/4/2018 (peça 14) . De acordo com o Memo 276/SE/MTb, de 19/9/2018 (peça 14) , somente os casos de restituições vinculadas a ordem judicial não são alcançados por essa determinação, sendo necessária ainda orientação da Consultoria Jurídica do Ministério para o cumprimento, por meio de parecer com força executória.  
De acordo com o documento à peça 14, desde a edição do memorando, 'apenas quatro processos de restituições de contribuição sindical foram efetivados, com depósitos no montante de R$ 115.184,55, em face de determinações judiciais e orientações da Conjur/MTb'.
Na sua resposta relativa ao item b.1.3, que trata das medidas adotadas para apuração das irregularidades apontadas no Relatório de Auditoria 201701864, o gestor registra que os processos para ressarcimento dos valores repassados à Fetthebasa (Processos 46208.002413/2017-50 e 46208.004975/2017-38) e à Fenatracoop (Processo  46031.000498/2017-09) encontram-se em andamento, aguardando a apresentação de defesa por parte das entidades. 
Portanto, assim como a elaboração do novo normativo, os processos para ressarcimento dos valores de contribuição sindical repassados indevidamente ainda estão inconclusos. Deve-se assim, assinalar prazo para que o órgão conclua os trabalhos e promova o ressarcimento.
Relativamente ao item b.1.5, sobre o Termo de Mediação celebrado entre o Ministério Público do Trabalho, Ministério do Trabalho e Centrais Sindicais em outubro de 2017, o gestor informa que este não foi aprovado pela Consultoria Jurídica do Ministério. 
Sobre esse assunto, conforme informado pelo MPT, tal documento não foi assinado pela Advocacia Geral da União e, portanto, não tem valor jurídico. Ademais, o Termo foi oficialmente encerrado em 6/6/2018.
CONCLUSÃO
A resposta encaminhada pelo Departamento de Polícia Federal registra que o processo relativo à denominada 'operação registro espúrio' está sendo devidamente conduzido pelas instancias competentes. O processo está sob sigilo, interposto pelo Supremo Tribunal Federal, não tendo esta Corte meios para acessar seu conteúdo.
Em relação ao Termo de Mediação, que, conforme apontado pela CGU, possuía diversos pontos controversos, os quais poderiam potencialmente gerar prejuízo ao erário, o MPT informou que tal documento não foi assinado pela Advocacia Geral da União e, portanto, nunca teve validade jurídica, tendo sido oficialmente encerrado em 6/6/2018.
Já no que se refere às recomendações da CGU dirigidas ao extinto Ministério do Trabalho, registra-se que as atribuições relacionadas estão atualmente sob a responsabilidade Secretaria Especial de Previdência e Trabalho (SEPT) .
Conforme registrado anteriormente, apesar de decorrido mais de um ano desde a realização da auditoria, a SEPT ainda não concluiu a elaboração da nova norma regulamentadora da restituição das contribuições sindicais, em substituição à anterior que possuía diversos vícios. Os pedidos de restituição continuam suspensos desde então, causando potenciais prejuízos às entidades que de fato têm o direito a essa devolução.
Também, as informações presentes no processo, apontam para a não conclusão das apurações relativas às irregularidades detectadas pelo controle interno, envolvendo as entidades Fetthebasa e Fenatracoop, ambas entidades sindicais que pleitearam restituições indevidas.
Considerando que já se passou demasiado tempo desde a edição das recomendações pelo controle interno, sem que tenha havido a mobilização necessária do órgão responsável para a conclusão da norma ou das apurações, conclui-se pela necessidade de se estabelecer um prazo para a implementação definitiva das recomendações da CGU.
PROPOSTA DE ENCAMINHAMENTO
Diante do exposto, submetem-se os autos à consideração superior, propondo: 
a) conhecer da presente representação, satisfeitos os requisitos de admissibilidade previstos nos arts. 237 e 235 do Regimento Interno deste Tribunal;
b) estabelecer o prazo de três meses, a partir do acórdão que vier a ser prolatado nesses autos, para que a Secretaria Especial de Previdência e Trabalho (SEPT) edite norma regulamentadora da restituição das contribuições sindicais e conclua a análise dos processos relativos ao repasse indevido de restituição dessas contribuições às entidades Fetthebasa e Fenatracoop, encaminhando, a seguir, a norma e os resultados das apurações a esta Corte de Contas."
É o relatório.

não há.

Não atuou.

REPRESENTAÇÃO FORMULADA PELO MINISTÉRIO DA TRANSPARÊNCIA E CONTROLADORIA-GERAL DA UNIÃO - CGU. MINISTÉRIO DO TRABALHO. IRREGULARIDADES/ILEGALIDADES NO PROCESSO DE RESTITUIÇÃO DAS CONTRIBUIÇÕES SINDICAIS URBANAS - EXERCÍCIO 2017. DILIGÊNCIAS. CONHECIMENTO. PRAZO PARA A SEPT EDITAR NORMA REGULAMENTADORA DA RESTITUIÇÃO DAS CONTRIBUIÇÕES SINDICAIS E APRESENTAÇÃO DA CONCLUSÃO DA ANÁLISE DOS PROCESSOS RELATIVOS AO REPASSE INDEVIDO DESSAS CONTRIBUIÇÕES.

REPRESENTAÇÃO (REPR)

Secretaria de Controle Externo do Trabalho e Entidades Paraestatais (SecexTrabalho).

Cuidam os autos de representação autuada em razão do recebimento do Ofício 12.302/2018/CGTS/DS II/SFC-CGU de autoria da Coordenação-Geral de Auditoria das Áreas de Trabalho, Emprego e Serviços Sociais Autônomos do Ministério da Transparência e Controladoria-Geral da União (CGU) . Por meio do mencionado Ofício, a CGU encaminhou o Relatório de Auditoria de Avaliação dos Resultados da Gestão 201701834, cujos resultados apontam para a prática de irregularidades e possíveis desvios de recursos por agentes do extinto Ministério do Trabalho (MTb) .
2. A CGU realizou auditoria sobre o macroprocesso finalístico "Restituição das Contribuições Sindicais" a fim de avaliar, entre outros aspectos: o atendimento das formalidades exigidas, a regularidade dos valores restituídos, o efetivo direito das entidades sindicais que tiveram restituições autorizadas e a atipicidade na celeridade do processo de autorização.
3. A fiscalização foi realizada no período de 21/8/2017 a 30/10/2017, tendo sido examinados 16 processos de pedido de restituição da Contribuição Sindical Urbana (CSU) protocolizados por entidades sindicais entre 2016 e 2017, com base no fluxo previsto pelo normativo vigente sobre o assunto, a Portaria 3.397/78. 
4. Ao fim do trabalho, a CGU comunicou os achados às autoridades competentes, em especial ao Ministério Público Federal, o que resultou em investigação pela Polícia Federal, dentro da denominada "Operação Registro Espúrio".
5. Em 13/11/2018, a Controladoria Geral da União encaminhou a este Tribunal o Ofício 12.302/2018/CGTS/DS II/SFC-CGU, comunicando as diversas falhas operacionais e irregularidades constatadas, o qual deu origem à presente representação.
6. Os principais achados apontados pelo controle interno foram os seguintes:
a) fragilidades na norma reguladora dos pedidos de restituição (Portaria 3.397/78) , no fluxo de análise de potencial direito creditório existente e em elementos integrantes dos processos de restituição constantes do escopo da auditoria;
b) irregularidades graves em pelo menos três casos, sendo dois referentes à Fetthebasa e um concernente à Fenatracoop, ambas entidades sindicais que pleitearam restituições;
c) fragilidades no Termo de Mediação, firmado entre MTb, sete centrais sindicais e Ministério Público do Trabalho para restituição em massa de contribuições sindicais. 
7. Ante às irregularidades e impropriedades encontradas, os auditores da CGU recomendaram a atualização da Portaria 3.397/78 com vistas a corrigir as diversas falhas constatadas na auditoria, a apuração dos responsáveis pelas irregularidades apontadas no item "b" retro, bem como alterações significativas no Termo de Mediação, a fim de assegurar a legalidade do acordo.
8. Já no âmbito do TCU, a SecexPrevidência avaliou os documentos encaminhados pela CGU (peça 5) , tendo proposto realização de diligências junto aos órgãos da Administração para a obtenção das informações necessárias ao saneamento do processo, nos seguintes termos:
b.1) Secretaria Especial de Previdência e Trabalho do Ministério da Economia:
b.1.1) esclarecimentos sobre todas a ações promovidas pelo órgão para o atendimento às recomendações do CGU, concernentes ao Relatório de Auditoria 201701864 (parágrafos 8-18) ;
b.1.2) informações sobre o novo normativo que estava sendo elaborado à época da auditoria da CGU a fim de substituir a Portaria 3.397/78 (parágrafos 8-12) ;
b.1.3) informações sobre tomadas de contas especiais, processos administrativos disciplinares ou sindicâncias abertas em decorrência dos fatos narrados no Relatório de Auditoria 201701864 (parágrafos 8-18) ;
b.1.4) situação atual dos pagamentos realizados para restituição de contribuição sindical, rotinas por ventura implementadas para diminuir os riscos apontados e melhorar os controles desses pagamentos (parágrafos 8-18) ;
b.1.5) situação atual do Termo de Termo de Mediação celebrado entre o Ministério Público do Trabalho, Ministério do Trabalho e Centrais Sindicais em outubro de 2017 para restituição de "saldo residual" da contribuição sindical urbana (parágrafos 15-18 e 22) ;
b.2) Departamento de Polícia Federal:
b.2.1) informações não sigilosas sobre a denominada "operação registro espúrio", indicando o objetivo das investigações, os resultados já obtidos e os prazos para conclusão dos trabalhos (parágrafos 8-18 e 21) ;
b.3) Ministério Público do Trabalho:
b.3.1) situação atual do Termo de Mediação celebrado entre o Ministério Público do Trabalho, Ministério do Trabalho e Centrais Sindicais em 5/10/2017 para restituição de "saldo residual" da contribuição sindical urbana (parágrafos 15-18 e 22) .  
9. Nesta oportunidade, a unidade técnica deste Tribunal analisou o processo com fundamento nas informações trazidas por meio das diligências encaminhadas aos responsáveis.
1) Diligência dirigida ao Departamento de Polícia Federal (DPF) 
10. Segundo a unidade técnica, o Departamento de Polícia Federal (DPF) informou que "os autos referentes à 'Operação Registro Espúrio' estão com sigilo decretado pelo Supremo Tribunal Federal, já tendo sido relatados na esfera policial e encaminhados àquela Suprema Corte".
11. Diante disso, a SecexPrevidência entendeu que a questão está sendo devidamente processada nas instâncias próprias, não tendo o TCU possibilidade de obter maiores informações antes do término do processo ou da retirada do sigilo processual.
2) Diligência dirigida ao Ministério Público do Trabalho (MPT) 
12. De acordo com a SecexPrevidência, o Ministério Público do Trabalho (MPT) informou que o Termo de Mediação celebrado entre o órgão, o Ministério do Trabalho e Centrais Sindicais em 5/10/2017 para restituição de "saldo residual" da contribuição sindical urbana, foi encerrado em 6/6/2018, tendo sido anexado o respectivo Termo de Encerramento da Mediação.
13. O MPT informou ainda que:
 (...) a decisão de encerrar o processo de mediação [foi adotada] até que a definição dos valores retidos pelo Ministério do Trabalho seja resolvida, tanto dos identificados quanto dos não identificados, com a expressa concordância dos órgãos de controle do Poder Executivo, em especial da Advocacia Geral da União e da Controladoria Geral da União. No referido documento [Termo de Encerramento da Mediação] há ainda a expressa referência que o Termo de Mediação firmado dia 05 de outubro de 2017, bem como os compromissos firmados na ata da audiência de mediação realizada em 27 de fevereiro de 2018, não apresentam o condão de gerar efeitos até que haja avalização formal dos órgãos de controle acima identificados. 
14. Em vista disso, a unidade instrutiva concluiu que o Termo de Mediação, que continha graves fragilidades, as quais poderiam, de acordo com análise da CGU, levar a potenciais prejuízos ao erário, foi encerrado, sem ter jamais produzido efeitos.
15. A unidade técnica também entende que um novo compromisso nesse sentido terá que passar novamente pela análise de diversos órgãos, sendo pouco provável que algum novo termo seja firmado sem a correção das fragilidades apontadas pelo controle interno.
3) Diligência dirigida à Secretaria Especial de Previdência e Trabalho (SEPT) 
16. Conforme consignado na instrução da SecexPrevidência, este Tribunal havia solicitado esclarecimentos sobre as ações promovidas pela Secretaria Especial de Previdência e Trabalho do Ministério da Economia (SEPT) para o atendimento às recomendações do CGU acerca da elaboração do novo normativo para regular a restituição das contribuições sindicais e sobre os repasses dessas restituições (itens b.1.1, b.1.2 e b.1.4 do ofício de diligência) .
17. Em relação aos repasses de recursos relativos às restituições de contribuições sindicais, a SEPT informou que estes continuam suspensos por determinação do Memo 112 /2018/GAB-SE-MTb, de 13/4/2018 (peça 14) . Conforme disposto nesse documento, somente os casos de restituições vinculadas a ordem judicial não são alcançados por essa determinação, sendo necessária ainda orientação da Consultoria Jurídica do Ministério para o cumprimento, por meio de parecer com força executória. Ademais, o órgão relatou que "apenas quatro processos de restituições de contribuição sindical foram efetivados, com depósitos no montante de R$ 115.184,55, em face de determinações judiciais e orientações da Conjur/MTb".
18. No que tange às medidas adotadas pelo órgão para apuração das irregularidades apontadas pela CGU (item b.1.3 do ofício de diligência) , a SEPT registrou que que os processos para ressarcimento dos valores repassados à Fetthebasa e à Fenatracoop encontram-se em andamento, aguardando a apresentação de defesa por parte das entidades.
19. Desse modo, assim como a elaboração do novo normativo, os processos para ressarcimento dos valores de contribuição sindical repassados indevidamente ainda estão inconclusos, motivo pelo qual, a unidade técnica considera que se deve assinalar prazo para que o órgão conclua os trabalhos e promova o ressarcimento.
20. Ainda, no que se refere à situação atual do Termo de Mediação celebrado entre o Ministério Público do Trabalho, Ministério do Trabalho e Centrais Sindicais em outubro de 2017 (item b.1.3 do ofício de diligência) , a SEPT informou que este não foi aprovado pela Consultoria Jurídica do Ministério.
21. Com relação a esse assunto, a SecexPrevidência observou que, conforme informado pelo MPT, o referido documento não foi assinado pela Advocacia Geral da União e, portanto, não tem valor jurídico. Ademais, o Termo foi oficialmente encerrado em 6/6/2018.
22. Assim, acolho, como razões de decidir, as análises e conclusões apresentadas pela unidade técnica na instrução transcrita para o relatório que precede este voto, incorporando às minhas razões de decidir.
23. Verifico que a presente representação preenche os requisitos de admissibilidade constantes nos arts. 235 e 237, inciso IV, do Regimento Interno/TCU, e no art. 103, § 1º, da Resolução - TCU 259/2014.
24. Nesse sentido, observo que a resposta encaminhada pelo Departamento de Polícia Federal (DPF) registra que o processo relativo à denominada "operação registro espúrio" está sendo devidamente conduzido pelas instâncias competentes. O processo está sob sigilo, interposto pelo Supremo Tribunal Federal (STF) , não tendo esta Corte meios para acessar seu conteúdo. 
25. Em relação ao Termo de Mediação, que, conforme apontado pela CGU, possuía diversos pontos controversos, os quais poderiam potencialmente gerar prejuízo ao erário, o MPT informou que tal documento não foi assinado pela Advocacia Geral da União e, portanto, nunca teve validade jurídica, tendo sido oficialmente encerrado em 6/6/2018.
26. Já no que se refere às recomendações da CGU dirigidas ao extinto Ministério do Trabalho, registra-se que as atribuições relacionadas estão atualmente sob a responsabilidade da Secretaria Especial de Previdência e Trabalho (SEPT) .
27. Também verifico que apesar de decorrido mais de um ano desde a realização da auditoria, a SEPT ainda não concluiu a elaboração da nova norma regulamentadora da restituição das contribuições sindicais, em substituição à anterior que possuía diversos vícios. Os pedidos de restituição continuam suspensos desde então, causando potenciais prejuízos às entidades que de fato têm o direito a essa devolução.
28. Além disso, as informações presentes no processo, apontam para a não conclusão das apurações relativas às irregularidades detectadas pelo controle interno, envolvendo as entidades Fetthebasa e Fenatracoop, ambas entidades sindicais que pleitearam restituições indevidas.
29. Considerando que já se passou demasiado tempo desde a edição das recomendações pelo controle interno, sem que tenha havido a mobilização necessária do órgão responsável para a conclusão da norma ou das apurações, conclui-se pela necessidade de se estabelecer um prazo para a implementação definitiva das recomendações da CGU.
30. Assim, concordo com a proposta da unidade técnica a fim de se estabelecer o prazo para que a Secretaria Especial de Previdência e Trabalho (SEPT) edite norma regulamentadora da restituição das contribuições sindicais e conclua a análise dos processos relativos ao repasse indevido de restituição dessas contribuições às entidades Fetthebasa e Fenatracoop, encaminhando, a seguir, a norma e os resultados das apurações a esta Corte de Contas.
	Em face do exposto, manifesto-me por que o Tribunal aprove o acórdão que ora submeto à deliberação deste Colegiado.
 
TCU, Sala das Sessões Ministro Luciano Brandão Alves de Souza, em 14 de julho de 2020.
AUGUSTO SHERMAN CAVALCANTI 
Relator